【裁判字號】    95,易,649
【裁判日期】    950728
【裁判案由】    贓物
【裁判全文】
臺灣彰化地方法院刑事判決               95年度易字第649號
公  訴  人  臺灣彰化地方法院檢察署檢察官
被      告  丙○○
選任辯護人  許盟志律師
上列被告因贓物案件，經檢察官提起公訴（九十五年度偵字第一
０四號），本院判決如下：
    主  文
丙○○故買贓物，處有期徒刑月，如易科罰金以佰元折算壹
日。
    事  實
一、丙○○明知乙○○（另經檢察官移請臺灣苗栗地方法院併案
    審理）所有，堆置在南投縣集集鎮○○路三一七號之牛樟樹
    材一批（經查係由孫湘洲、謝永曜於民國（下同）九十三年
    間，在嘉義縣阿里山林班地內所竊取，復由乙○○於同年十
    一月間，在雲林縣林內鄉○○村○○路二十六之一號，以每
    公噸新臺幣（下同）一萬二千元之價格，向孫湘洲所購得）
    ，屬林務機關早已禁採之珍貴樹材，係無合法來源證明之來
    路不明贓物，竟因為培育牛樟芝，而基於故買贓物之故意，
    於九十三年年底，透由友人之介紹，至前開堆置牛樟樹材之
    處所，以每公噸一萬八千元之價格，向乙○○購買牛樟樹材
    一批（乾重約四點四公噸，總價約八萬餘元），復將之載運
    至其子丁○○所經營，設於彰化縣二水鄉復興村水尾巷十八
    號之四之「翰霖幼稚園」內置放，並將該批樹材切割為小塊
    角材，再於每小塊角材上挖洞置入樹葉及菌種，並定時澆水
    ，以此方式培育牛樟芝。嗣於九十四年十一月十七日上午十
    時三十五分許，經警持搜索票至上開「翰霖幼稚園」內執行
    搜索，當場扣得牛樟樹材一批（濕重（即木材含水之總重量
    ）約九點八五公噸），因而循線查悉上情。
二、案經南投縣政府警察局移送臺灣彰化地方法院檢察署檢察官
    偵查起訴。
    理  由
一、訊據被告丙○○固坦承於上開時、地，向乙○○購買上揭牛
    樟樹材一批以培植靈芝等情不諱，惟矢口否認有何故買贓物
    之犯行，辯稱：伊並不知道所購買之樹材係牛樟樹，伊僅知
    所購買之樹種為樟木，且伊亦有向乙○○索取該批樹材之來
    源證明，乙○○則交付予伊南投縣政府撿拾漂流木許可證函
    文，伊並不知該批樹材為來路不明之贓物云云。選任辯護人
    則為被告辯護略以：被告原係以開設幼稚園為業，係因聽人
    稱靈芝有保肝、護肝之功用，方起意購買樟木種植靈芝，被
    告對樹材之認識不多，實無法知悉其所購買之該批樹材為牛
    樟木，且縱認被告知悉該批樹材為牛樟木，被告亦無法知悉
    該批樹材係來路不明之贓物，況被告又已向乙○○取得南投
    縣政府函文為該批樹材之來源證明，堪認被告對該批樹材為
    贓物並無認識，實難遽以故買贓物罪相繩之等語。惟查：
（一）扣案之牛樟樹材一批係由孫湘洲、謝永曜於九十三年間，
      在嘉義縣阿里山林班地內所竊取，復由乙○○於同年十一
      月間，在雲林縣林內鄉○○村○○路二十六之一號，以每
      公噸一萬二千元之價格，向孫湘洲所購得等情，業經證人
      乙○○於警詢中證述綦詳，並有臺灣高等法院臺南分院九
      十四年度上訴字第六八二號刑事判決一份可按，是扣案之
      牛樟樹材一批確屬贓物無訛。
（二）被告雖以前詞置辯，然證人乙○○於警、偵訊中及本院審
      理時均證述略以：伊係透由被告友人之介紹，方出賣牛樟
      樹材一批予被告，大約係於九十三年間，被告之友人至伊
      位於南投縣集集鎮○○路三一七號之住處，問伊堆置於住
      處旁邊空地之牛樟樹材一批是否欲販售，伊回答是，約隔
      三、四天後，該人即帶同被告前來，被告亦知悉該批樹材
      係牛樟木，因其有表示係欲購買牛樟樹來種植牛樟菇，雙
      方談妥以每公噸一萬八千元之價格交易後，被告即從該批
      樹材中自行挑選所喜歡之樹木，總共約向伊購買四點四公
      噸之牛樟樹材，總價約八萬多元，成交後即由伊僱車將其
      所購買之牛樟樹材載往彰化縣二水鄉之翰霖幼稚園堆放，
      當時被告有主動向伊索取合法之來源證明，但伊向被告稱
      並未有證明，被告便要伊隨便拿一張伊向政府標買之證明
      ，伊有告知其不可以，但被告說沒關係，伊方影印南投縣
      政府九十三年八月四日府流生字第０九三０一四七二五二
      ０號公函予被告，而該公函明細表內所列之樟木係一般之
      樟木，並非牛樟木，若係牛樟木會在公函表列內特別註明
      ，且表列之數量亦與伊出賣予被告之數量不相符等語，證
      人乙○○已明白證述被告非但知悉其所購買之樹材係牛樟
      木，且亦知悉該批樹材並無合法之來源證明；參以證人即
      會同警員至現場查獲之行政院農業委員會林務局南投林管
      處竹山工作站人員甲○○亦於偵訊中及本院審理時證稱：
      一般木材之買賣均需有合法之來源證明，本案所查獲之木
      材經伊由味道、材質判斷確均係牛樟木，且該批木材均已
      切割，且已有菌類長出，依伊經驗判斷該菌類係牛樟菇，
      一般而言，一般樟木應是無法栽種靈芝等語；另證人即被
      告之子丁○○亦於本院審理時結證稱：扣案之該批樹材係
      伊聽伊父親（即被告）之指示，將之鋸成一小塊、一小塊
      ，並在上面挖洞放入樹葉為腐蝕質，及請水電工施作自動
      灑水系統，每天固定澆水六次，以此方式種植靈芝等語，
      足見被告購買扣案之該批樹材確係欲供其栽種靈芝所用，
      且依其尚知將該批樹材切割為小塊，以增加含水量，並知
      放入樹葉為腐蝕質，且特地增設自動灑水系統，每天固定
      澆水等情觀之，被告顯然對如何栽種靈芝有深入之研究，
      則其豈會不知惟有牛樟樹方能栽種出靈芝？堪認被告所辯
      其並不知悉所購買之上開樹材係牛樟木云云，要屬無據，
      被告應確知其向證人乙○○所購買之該批樹材係牛樟木無
      訛。再被告亦於本院審理時自承其確有主動向證人乙○○
      索取該批樹材之合法來源證明，其顯然亦知悉木材買賣需
      有合法之來源證明，則其見證人乙○○所出具之上開南投
      縣政府公函上所載之樹材種類及數量均與其所購買之樹材
      有所差異時，豈會毫不加以質疑？足見證人乙○○上開所
      證述被告明知該批樹材並無合法來源，仍堅持欲索取該公
      函充為其來源證明等情，亦屬有據。況依公訴人向南投縣
      木材商業同業公會函詢臺灣牛樟、香樟等樹種之市價，經
      南投縣木材商業同業公會於九十五年五月九日以投縣木字
      第九五０三五號函文回覆：臺灣牛樟每噸市價約一萬五千
      元、香樟每噸約二千元，有該函文可按，被告顯然係以高
      於一般香樟，甚高於一般牛樟市價之價格買受扣案之該批
      樹材，若謂被告並不知悉其所購買之樹材係牛樟木，孰能
      置信？是被告確知其向證人乙○○所購買之該批樹材係牛
      樟木等情，應至堪認定，至其明知該批樹材並無合法之來
      源證明，而仍願以高於牛樟市價之價格買受，乃係因其知
      悉牛樟木業已禁採，而扣案之該批樹材非但均係牛樟木，
      且均係山木，非漂流木，品質較佳，方願以較高之價格買
      受，尚無從據此認定被告並不知悉該批樹材無合法之來源
      證明，附此敘明。此外，復有現場照片十四幀及扣案之牛
      樟樹材一批（濕重約九點八五公噸）可資佐證，從而，被
      告明知證人乙○○所出售之樹材，係來路不明之牛樟木，
      而仍予以買受等情，洵堪認定，被告空言否認有何故買贓
      物之犯行，顯係事後卸責之詞，無從採信。
（三）綜上所述，本件事證已臻明確，被告上開犯行，已堪認定
      ，應予依法論科。
二、核被告丙○○所為，係犯刑法三百四十九條第二項之故買贓
    物罪。又查被告行為後，刑法於九十四年二月二日修正公布
    、刑法施行法於九十五年六月十四日修正公布、罰金罰鍰提
    高標準條例於九十五年五月十七日修正公布，並均於九十五
    年七月一日施行，關於本案應適用之新舊法，茲比較如下：
   （1）刑法第二條第一項規定，係規範行為後法律變更所生新
    舊法律比較適用之準據法，於九十五年七月一日刑法施行後
    ，應適用刑法第二條第一項之規定，為「從舊從輕」之比較
   （最高法院九十五年五月二十三日第八次刑事庭會議決議第
    一點第一項參照）。（2）刑法第三十三條第五款關於罰金
    刑之規定，由「罰金：一元以上」修正為「罰金：新臺幣一
    千元以上，以百元計算之」，應依刑法第二條第一項規定，
    適用最有利於行為人之法律（最高法院九十五年五月二十三
    日第八次刑事庭會議決議參照）。本案刑法三百四十九條第
    二項故買贓物罪關於「科或併科一千元以下罰金」之罰金刑
    部分，經比較新、舊法結果，應以被告行為時之法律即修正
    前第三十三條第五款規定，最有利於被告。（3）刑法施行
    法第一條之一增訂施行前，依罰金罰鍰提高標準條例第一條
    前段、現行法規所定貨幣單位折算新臺幣標準第二條規定，
    本案刑法三百四十九條第二項故買贓物罪關於「科或併科一
    千元以下罰金」之罰金刑部分，應提高折算為得科或併科新
    臺幣三萬元以下罰金。刑法施行法修正增訂第一條之一規定
    ：「中華民國九十四年一月七日刑法修正施行後，刑法分則
    編所定罰金之貨幣單位為新臺幣。九十四年一月七日刑法修
    正時，刑法分則編未修正之條文定有罰金者，自九十四年一
    月七日刑法修正施行後，就其所定數額提高為三十倍。但七
    十二年六月二十六日至九十四年一月七日新增或修正之條文
    ，就其所定數額提高為三倍。」依增訂條文提高並改為新臺
    幣後，本案刑法三百四十九條第二項故買贓物罪關於「科或
    併科一千元以下罰金」之罰金刑部分，亦同為得科或併科新
    臺幣三萬元以下罰金，經比較新、舊法後，結果並無不同。
   （4）比較時應就罪刑有關之共犯、未遂犯、想像競合犯、牽
    連犯、連續犯、結合犯，以及累犯加重、自首減輕暨其他法
    定加減原因（如身分加減）與加減例等一切情形，綜其全部
    罪刑之結果而為比較（最高法院九十五年五月二十三日第八
    次刑事庭會議決議第一點第四項參照）。經綜合比較新、舊
    法之結果，以被告行為時之舊法較有利於被告，依刑法第二
    條第一項前段規定，本案自應適用被告行為時之法律即修正
    前刑法第三十三條第五款，罰金罰鍰提高標準條例第一條前
    段，現行法規所定貨幣單位折算新臺幣條例第二條之規定。
    爰審酌被告犯罪之動機、目的均僅係為種植牛樟芝，而故買
    他人所盜採之珍貴樹材牛樟木，致盜採者因有順暢之銷贓管
    道而日益猖獗，不僅破壞大自然寶貴資源，且影響森林涵養
    水土之功能，嚴重時甚或造成土石流，使山居人畜傷亡，家
    園流失殘破，造成生態浩劫，致生損害非微，且其犯後猶飾
    詞以辯，顯無悔意，暨考量其犯罪手段、因此所獲之利益，
    及其素行、生活狀況、智識程度等一切情狀，量處如主文所
    示之刑。末查被告行為後，刑法第四十一條第一項前段關於
    易科罰金折算標準之規定，業於九十四年二月二日修正公布
    ，並於九十五年七月一日施行，由「犯最重本刑為五年以下
    有期徒刑以下之刑之罪，而受六個月以下有期徒刑或拘役之
    宣告，因身體、教育、職業、家庭之關係或其他正當事由，
    執行顯有困難者，得以一元以上三元以下折算一日，易科罰
    金。」修正為「犯最重本刑為五年以下有期徒刑以下之刑之
    罪，而受六個月以下有期徒刑或拘役之宣告者，得以新臺幣
    一千元、二千元或三千元折算一日，易科罰金。」應依刑法
    第二條第一項規定，適用最有利於行為人之法律（最高法院
    九十五年五月二十三日第八次刑事庭會議決議第三點第二項
    參照）。修正前刑法第四十一條第一項前段之易科罰金折算
    標準，依修正刪除前之罰金罰鍰提高標準條例第二條規定，
    應就其原定數額提高為一百倍折算一日，並依現行法規所定
    貨幣單位折算新臺幣條例第二條規定，以新臺幣元三倍折算
    之，亦即，修正前刑法第四十一條第一項前段之易科罰金折
    算標準，應以銀元三百元即新臺幣九百元折算為一日，經比
    較新、舊法結果，應以被告行為時之法律舊法較有利於被告
    ，依刑法第二條第一項前段規定，本案自應適用被告行為時
    之法律即修正前刑法第四十一條第一項前段，修正前罰金罰
    鍰提高標準條例第二條規定，併諭知易科罰金之折算標準。
三、公訴意旨另以：被告丙○○於九十四年間不詳時間，向不知
    姓名、年籍資料之成年男子，以不詳之價格，購買牛樟樹材
    五點四五公噸，堆置於上開「翰霖幼稚園」培育牛樟芝，嗣
    於九十四年十一月十七日上午十時三十五分許，經警持搜索
    票至上開處所內執行搜索而查獲，因認被告此部分事實亦涉
    犯刑法第三百四十九條第二項之故買贓物罪嫌。惟按犯罪事
    實應依證據認定之，無證據不得認定其犯罪事實，刑事訴訟
    法第一百五十四條第二項定有明文。次按認定不利於被告之
    事實，須依積極證據，苟積極證據不足為不利於被告事實之
    認定時，即應為有利於被告之認定，更不必有何有利之證據
    ，縱認被告抗辯或反證係屬虛偽，仍不能以此資為積極證據
    應予採信之理由；又按事實之認定，應憑證據，如未能發現
    相當證據，或證據不足以證明，自不能以推測或擬制之方法
    ，以為裁判基礎（最高法院三十年上字第八一六號、三十年
    上字第四八二號、四十年台上字第八六號判例參照）。再按
    犯罪事實應依證據認定之，無證據不得推定其犯認定犯罪事
    實，所憑之證據，雖不以直接證據為限，間接證據亦包括在
    內，然無論直接或間接證據，其為訴訟上之證明，須於通常
    一般之人均不致於有所懷疑，而得確信其為真實之程度者，
    始得據為有罪之認定，倘其證明尚未達到此一程度，而有合
    理之懷疑存在時，即無從為有罪之認定（最高法院七十六年
    台上字第四九八六號判例參照）。本件公訴人認被告涉有此
    部分犯行，無非係以證人乙○○證述其僅出售約四點四公噸
    之牛樟木材一批予被告；而現場卻扣得重約九點八五公噸之
    牛樟樹材等情為其主要論據；然訊據被告固坦承上開事實，
    惟堅詞否認有何此部分被訴故買贓物之犯行，辯稱：伊僅曾
    向乙○○購買過一次樹材，未曾再向其他人購買過任何樹材
    ，至於所扣得樹材之重量有所差異，可能係因樹材經大量澆
    水後，會增加重量所致等語。經查：本件扣案之牛樟樹材一
    批，均業經切割為小塊角材，並經大量、長期澆水而均呈相
    當潮濕狀等情，業經證人丁○○、甲○○於本院審理時結證
    明確，並有現場照片足憑；而證人乙○○於九十三年間出售
    予被告之牛樟樹材一批，則係由孫湘洲、謝永曜於九十三年
    間，在嘉義縣阿里山林班地內所竊取之山木，並置放於南投
    縣集集鎮○○路三一七號之空地處，係屬較乾燥之木材，此
    亦據證人乙○○於本院審理時結證明確；復按諸經驗法則，
    木材乾燥時之重量與其潮濕時之重量往往有相當之差異，且
    依其含水量之多寡，差異會愈加顯著，是本件扣案之木材確
    有可能係因被告為以之種植靈芝，而於購買後對之大量澆水
    ，致其所測得之重量與購買時之重量不同，且依被告於購得
    樹材後，即將之切割為小塊角材，以使樹材能更迅速吸收水
    分，並且每天固定澆水六次，期間長達一年等情觀之，被告
    為警查獲時之樹材其含水量應已達飽合之狀態，故此時所測
    得樹材之重量自有可能與其最初購買時之重量差距達二倍以
    上，堪認被告此部分所辯，並非無稽，是尚難僅以證人乙○○之證述與為警查獲時所測得扣案牛樟樹材之重量不相符合
    ，即遽認被告另有向他人購買牛樟樹材之情事。此外，公訴
    人復未能舉出其他積極證據足認被告確有公訴人所指於九十
    四年間，另向不詳成年男子購買牛樟樹材一批之事實，自不
    能以推測或擬制之方法即認被告確有公訴人所指之此部分故
    買贓物之犯行。從而，被告此部分犯罪即屬不能證明，惟公
    訴人認為此部分與前揭經起訴認定有罪部分有連續犯之裁判
    上一罪關係，爰不另為無罪判決之諭知。
據上論斷，應依刑事訴訟法第二百九十九條第一項前段，刑法第
二條第一項前段、第三百四十九條第二項、修正前刑法第四十一
條第一項前段，罰金罰鍰提高標準條例第一條前段、修正前罰金
罰鍰提高標準條例第二條，判決如主文。
本案經檢察官田德煙到庭執行職務。
中    華    民    國    95    年    7     月    28    日
                  刑事第一庭    審判長法  官  洪志賢
                                      法  官  姚銘鴻
                                      法  官  簡璽容
以上正本證明與原本無異。
如不服本判決，應於判決送達後十日內向本院提出上訴狀 (須附
繕本 )。
中    華    民    國    95    年    8     月    4     日
                                      書記官  王惠嬌
附錄本案論罪科刑法條全文：
中華民國刑法第349條
（普通贓物罪）
收受贓物者，處3 年以下有期徒刑、拘役或5 百元以下罰金。
搬運、寄藏、故買贓物或為牙保者，處5 年以下有期徒刑、拘役
或科或併科1 千元以下罰金。
因贓物變得之財物，以贓物論。


司法院資訊處製作；財團法人民間司法改革基金會備份。
